【裁判字號】    91,訴,2170
【裁判日期】    920813
【裁判案由】    土地增值稅
【裁判全文】
臺北高等行政法院判決                            九十一年度訴字第二一七０號
                              .
    原      告  甲○○
                送達代收人  乙.
    訴訟代理人  己○○
    被      告  桃園縣稅捐稽徵處
    代  表  人  丙○○處長）.
    訴訟代理人  丁○○
                戊○○
右當事人間因土地增值稅事件，原告不服桃園縣政府中華民國九十一年四月八日府法
訴字第０九一００六九三八五號訴願決定，提起行政訴訟。本院判決如左：
    主      文
原告之訴駁回。
訴訟費用由原告負擔。
    事      實
一、事實概要：訴外人郭協泰就其所有坐落桃園縣龜山鄉○○段關公嶺小段三四之一
    、三四之二、三四之三地號等三筆土地，於八十五年九月五日向被告申報移轉登
    記予原告，經被告審查結果，依土地稅法第二十八條規定，按系爭土地漲價總數
    徵收土地增值稅新台幣（下同）三、五八五、二五０元。嗣原告於九十年八月二
    十一日向被告申請退還系爭溢繳之土地增值稅，遭被告否准，原告不服，提起訴
    願，亦遭決定駁回，遂向本院提起行政訴訟。
二、兩造聲明：
  (一)原告聲明：
    1.訴願決定及原處分均撤銷。
    2.被告應退還溢繳土地增值稅一九０、０七八元。
    3.訴訟費用由被告負擔。
  (二)被告聲明：
    1.駁回原告之訴。
    2.訴訟費用由原告負擔。
三、兩造爭點：本件土地增值稅之核定有無稅捐稽徵法第二十八條適用法令錯誤或計
              算錯誤溢繳之稅款申請退還之情形？
  (一)原告主張之理由：
    1.按本件之土地增值稅係原告與原所有權人郭協泰簽訂土地買賣契約時約定土地
      增值稅由買方負擔，依財政部七十四年六月十二日台財稅第一七四五一號函釋
      「已納土地增值稅發生退還該應退稅款由權利人代繳者應准退還代繳人」規定
      ，由原告申請退還溢繳之稅款，此為被告不爭之事實，謹先敘明。
    2.次按土地增值稅係因土地實施平均地權，以漲價歸公之政策，而所謂物價指數
      者，原規定地價或前次移轉時之地價，因一般物價變動之指數，以調整原地價
      之依據，以符合課稅公平之原則。是行政院主計處均按月訂定「各年月為基期
      之臺灣地區消費者物價總指數」，俾供課徵土地增值稅，以調整原地價之憑據
      。平均地權條例第三十九條「前條原規定地價或前次移轉時申報之現值，應按
      政府公告之物價指數調整後，再計算其土地漲價總數額。」及土地稅法第三十
      二條「前條之原規定地價及前次移轉時核計土地增值稅之現值，遇一般物價有
      變動時，應按政府發布之物價指數調整後，再計算其土地漲價總數額。」，亦
      有相同之規定。
    3.又按物價指數既按月訂定，定有月份。系爭土地於八十五年九月買賣，其土地
      增值稅應依買賣當月（八十五年九月）之物價指數調整原地價之漲價總數額，
      惟被告竟以八十五年七月之物價指數調整，實屬不當。
    4.再按「依本條例第三十九條計算土地漲價總數額時，應按申報移轉現值收件當
      時已公告之最近臺灣地區消費者物價總指數，調整原規定地價或前次移轉時申
      報之土地移轉現值。」，為平均地權條例施行細則第五十五條所規定，惟此項
      規定是否合理，有無限縮母法解釋，頗值商榷。縱該施行細則規定適法，原告
      於八十五年九月五日申報系爭土地增值稅，而行政院主計處於每月五日發布上
      月份之物價指數，是原告申報系爭土地增值稅應適用八十五年八月之物價指數
      ，方符上揭施行細則之規定。況系爭土地之增值稅，被告於八十五年十月八、
      九日始核定，當時八十五年九月之物價指數亦已發布，而被告依八十五年九月
      一日收悉行政院主計處出版之八十五年七月三０七期台灣地區統計月報之消費
      者物價指數所列八十一年八月物價指數百分之一一三．八核定，顯有違誤。
    5.另按「依本法第三十二條規定計算土地漲價總數額時，應按申報移轉現值收件
      當時最近一個月已公告之一般躉售物價指數，調整原規定地價或前次移轉時申
      報之土地移轉現值。一般躉售物價指數以省（市）政府主計處所公告者為準。
      」，為行為時土地稅法施行細則第四十九條所規定。本件被告主張系爭土地增
      值稅之課徵，應依上揭條文辦理，惟原告向行政院主計處第三局申請查詢八十
      五年七、八、九月等三個月之台灣地區消費者物價指數之核定發布日期，經該
      局於九十二年七月十四日以局仁（三）字０九二００四三號書函回復略以「．
      ．．說明：．．．二、中華民國八十五年七、八、九等三個月之台灣地區消費
      者物價指數之發布日期，分別為該（八十五）年八月六日、九月五日及十月五
      日。」，是縱土地稅法施行細則第四十九條之規定未悖離土地稅法第三十二條
      之內容，系爭土地增值稅之申報收件當時（八十五年九月五日），行政院主計
      處已發布八十五年八月之台灣地區消費者物價指數，被告不採已發布之八十五
      年八月之物價指數，而採八十五年七月之物價指數，有違土地稅法第三十二條
      及同法施行細則第四十九條之規定。又原告申報系爭土地增值稅係於八十五年
      九月五日，並無被告所引財政部八十六年三月三日台財稅第八六一０一０八四
      八號函釋（以下簡稱八十六年函釋）之適用，基於不溯既往之原則，系爭土地
      增值稅自不受其規範，是被告所為處分顯有違誤。
  (二)被告答辯之理由：
    1.按「已規定地價之土地，於土地所有權移轉時，應按其土地漲價總數額徵收土
      地增值稅。」、「土地漲價總數額之計算，應自該土地所有權移轉或設定典權
      時，經核定之申報移轉現值中減除左列各項後之餘額，為漲價總數額：一、規
      定地價後，未經過移轉之土地，其原規定地價。規定地價後，曾經移轉之土地
      ，其前次移轉現值。」、「前條之原規定地價及前次移轉時核計土地增值稅之
      現值，遇一般物價有變動時，應按政府發布之物價指數調整後，再計算其土地
      漲價總數額。」，分別為土地稅法第二十八條前段、第三十一條第一項第一款
      及第三十二條所明定。
    2.本件原告主張系爭土地買賣之立契日期為八十五年九月五日，依台灣省政府公
      報八十五年冬字第十九期刊載所列之物價指數應為一一七．五％，而被告所核
      定物價指數為一一三．八％，因物價指數差異錯誤，致該三筆土地之買賣移轉
      ，溢繳土地增值稅合計一九０、七七八元，乃申請退還溢繳之土地增值稅云云
      。經查系爭坐落桃園縣龜山鄉○○○段關公嶺小段三四－一地號等三筆土地係
      由原所有權人郭協泰於八十一年八月承購，嗣於八十五年九月五日出售與原告
      並於同日向被告申報土地增值稅，此有土地增值稅申報書影本附卷可稽。又「
      依本法第三十二條計算土地漲價總數額時，應按申報移轉現值收件當時已公告
      之最近臺灣地區消費者物價總指數，調整原規定地價或前次移轉時申報之土地
      移轉現值。」，為土地稅法施行細則第四十九條所明定，乃係經法律授權（即
      土地稅法第五十八條）訂定。再「有關調整原規定地價或前次移轉現值之物價
      指數，其啟用日期，以稽徵機關收到行政院主計處出版之臺灣地區統計月報後
      送電作單位完成建檔之日為準。」，復為財政部八十六年函釋在案。是被告依
      八十五年九月一日收悉行政院主計處出版之八十五年七月三０七期台灣地區統
      計月報公佈之消費者物價指數所列八十一年八月物價指數一一三．八％，並依
      土地稅法第二十八條規定核定系爭三筆土地之增值稅共為三、五八五、二五０
      元，並無違誤，從而被告否准原告退還稅款之申請，於法並無不合。
    理      由
一、本件起訴時原告之代表人原為黃國精，嗣於本件訴訟程序進行中之九十一年九月
    一日變更為丙○○，茲由其聲明承受訴訟，核無不合，應予准許。
二、按「納稅義務人對於因適用法令錯誤或計算錯誤溢繳之稅款，得自繳納之日起五
    年內提出具體證明，申請退還；逾期未申請者，不得再行申請。」，稅捐稽徵法
    第二十八條定有明文。
三、本件原告於九十年八月二十一日，向被告申請退還其前手郭協泰於八十五年九月
    五日向被告申報移轉坐落於桃園縣龜山鄉○○段關公嶺小段三四之一、三四之二
    、三四之三地號土地登記與伊所徵收溢繳之土地增值稅等情，有土地增值稅申報
    書等影本附於原處分卷可稽。茲原告雖主張本件土地買賣之立契日期為八十五年
    九月五日，其物價指數應為百分之一一七．五，而被告所核定之物價指數為百分
    之一一三．八，因物價指數差異錯誤，致系爭三筆地號土地之買賣移轉溢繳土地
    增值稅；且八十五年八月之物價指數亦於八十五年九月五日發布，被告亦應適用
    八十五年八月份之物價指數調整方為適法等語。惟查所謂適用法令錯誤，係指所
    適用之法令與該案適用之現行法令相違背，或與解釋判例有所牴觸者而言。本件
    原告所指系爭土地增值稅之申報收件當時即八十五年九月五日，應以行政院主計
    處於當日所發布之八十五年八月台灣地區消費者物價指數為準一節，非屬適用法
    令之範疇，亦無所謂計算錯誤情形之可言。經查本件行為時被告以行政院主計處
    出版之八十五年七月三０七期台灣地區統計月報公佈之消費者物價指數所列八十
    一年八月物價指數一一三．八％，並依土地稅法第二十八條規定核定系爭三筆土
    地之增值稅，核與行為當時法令並無錯誤，亦無與行為時之解釋判例有所牴觸之
    情形，自無適用法令錯誤可言。從而被告以本件並無因適用法令錯誤或計算錯誤
    致溢繳之稅款，自無稅捐稽徵法第二十八條規定之適用，而予以否准原告退還稅
    款之申請，揆之首揭法條規定，並無違誤，訴願決定予以維持，亦無不合，原告
    之訴難認有理由，自應予以駁回。
據上論結，本件原告之訴為無理由，依行政訴訟法第九十八條第三項前段，判決如主
文。
中      華      民      國    九十二    年      八      月     十三     日
                            臺 北 高 等 行 政 法 院  第 四 庭
                                           審 判 長  法    官  鄭忠仁
                                                     法    官  楊莉莉
                                                     法    官  林育如
右為正本係照原本作成。
如不服本判決，應於送達後二十日內，向本院提出上訴狀並表明上訴理由，如於本判
決宣示後送達前提起上訴者，應於判決送達後二十日內補提上訴理由書（須按他造人
數附繕本）。
中      華      民      國    九十二    年      八      月     十五     日
                                                     書 記 官  林如冰


司法院資訊處製作；財團法人民間司法改革基金會備份。
